臺灣高等法院民事判決　　　　　　　　　 93年度上字第817號
上　訴　人　甲○○
訴訟代理人　張昭弘律師
被　上訴人　航榮建設股份有限公司
法定代理人　乙○○
當事人間不動產所有權移轉登記事件，上訴人對於中華民國93年
7月30日臺灣臺北地方法院88年度訴字第4376號第一審判決提起
上訴，經本院於94年4月19日言詞辯論終結，判決如下：
    主  文
上訴駁回。
第二審訴訟費用由上訴人負擔。
    事實及理由
壹、程序方面
    本件被上訴人經合法通知，未於言詞辯論期日到場，核無民
    事訴訟法第386條各款所列情形，爰依上訴人之聲請，由其
    一造辯論而為判決。
貳、實體方面
一、本件被上訴人主張：伊於民國83年8月23日與上訴人簽訂「
    承包工程合約書」（下稱系爭合約），約定由上訴人提供坐
    落台北市○○區○○段3小段486地號所有權應有部分1/2及
    同段478-10地號所有權應有部分190/10000土地2筆，參與鄰
    地合建房屋，並由伊統籌房屋興建工程。嗣上開工程完竣，
    上訴人依該合約第3條約定取得第Ａ、Ｂ棟1、2層房屋全部
    （下稱系爭房屋）及地下室3個車位並完成所有權移轉登記
    ，因上訴人取得之房屋面積（416.82平方公尺）占建物總面
    積（1470.18平方公尺）之2835/10000，依該合約同條第3款
    約定：「基地分配依照甲（即上訴人）、乙（即被上訴人）
    雙方取得房屋面積（含公共設施）比率持分之。」，應分得
    之基地面積相當於134.38平方公尺（474平方公尺×2835/
    10000≒134.38平方公尺），而上訴人原有486地號土地面積
    為158平方公尺（316平方公尺×1/2＝158平方公尺）、478
    -10地號土地面積為3.0022平方公尺（158平方公尺×190/1
    0000＝3.0022平方公尺），就486地號土地而言，上訴人多
    登記26.622平方公尺，相當於土地所有權應有部分842/1000
    0（26.622/316），另扣除已分得之3個機械車位之所有權應
    有部分（每個車位按所有權應有部分1/10000計算），尚應
    移轉該486地號所有權應有部分839/10000予伊。爰依兩造之
    合約關係，求為命上訴人將同段486地號土地所有權應有部
    分839/10000移轉登記予被上訴人之判決。
二、上訴人則以：被上訴人所給付之地下室未按使用執照核准圖
    施工，凸出地面太多，使1樓住戶無法對室外空地為完全充
    分利用，並使1樓及2樓高度相對下降，有給付不完全情形；
    又伊受分配之房屋部分，有隔間未完成情事，伊自得主張同
    時履行抗辯權，拒絕給付工程款及移轉土地所有權，並請求
    損害賠償；況系爭合約兼具有第三人利益契約性質，被上訴
    人既然非該基地上建築物之所有權人，即不得請求向自己為
    給付等語，資為抗辯。
三、原審命上訴人應將486地號土地所有權應有部分814/10000移
    轉登記予被上訴人，並駁回被上訴人其餘部分之請求。上訴
    人就其敗訴部分提起上訴，聲明(一)原判決不利於上訴人部分
    廢棄。(二)上開廢棄部分，被上訴人在第一審之訴及假執行之
    聲請均駁回。被上訴人就其敗訴部分，則未聲明不服，且未
    於本院言詞辯論期日到場，亦未提出書狀作何聲明或陳述。
四、被上訴人主張兩造於83年8月23日簽訂系爭合約，就上訴人
    所有486、478-10地號土地所有權應有部分各1/2、190/1000
    0，參與鄰地合建房屋，由其統籌房屋興建工程，並於第3條
    第3款約定：「基地分配依照甲（即上訴人）、乙（即被上
    訴人）雙方取得房屋面積（含公共設施）比率持分之。」又
    於第12條明定：「本工程土地合併、分割過戶等手續，應在
    乙方（即被上訴人）建築房屋至5樓板灌漿完成同時，甲方
    （即上訴人）提交有關證件及土地所有權狀．．．及代書指
    定備齊之證件，於乙方規定期限內交由代書處理上開土地事
    宜．．．。」（見原審卷第5、8、9頁）。系爭房屋已於86
    年11月17日興建完成，取得使用執照，於同年12月19日更完
    成所有權第一次登記，上訴人依約取得系爭房屋全部及地下
    室3個車位之所有權等情，有其提出之系爭合約、建物登記
    謄本等件（見原審卷第5至14、76至95頁），及上訴人提出
    之使用執照（見同卷第41頁）可證，且為上訴人所不爭執，
    應堪信為真實。
五、經查，被上訴人主張曾與系爭房屋各合建戶及上訴人協議，
    各戶之公設及土地所有權應有部分，如卷附台北市○○街航
    聯褔第(二)公設持分及土地持分表及478-10地號、486地號合
    建戶基地持分對照表（見原審卷第97、98頁，下稱持分對照
    表）等情，上訴人對該持分對照表所記載各戶房屋應分得基
    地所有權應有部分，亦不爭執。而依上開持分對照表所示，
    上訴人分得系爭房屋第Ａ、Ｂ棟1、2層房屋全部，應分得之
    基地所有權應有部分共為4186/10000（1,439＋1,439＋655
    ＋653＝4,186），而上訴人竟仍持有系爭486地號土地應有
    部分1/2（即5000/10000），堪認被上訴人主張上訴人現有
    系爭486地號土地之應有部分較其依約應受分配之應有部分
    多出814/10000（5,000－4,186＝814）一節，即非無據。又
    系爭建物（共7層）既已取得使用執照，系爭合約第12條約
    定之5樓板灌漿條件即應早已成就，則被上訴人請求上訴人
    將該多出之應有部分814/10000，依約移轉登記與被上訴人
    ，自屬有理。
六、上訴人雖以：系爭房屋之地下室未按圖施工、部分隔間未完
    成，其自得行使同時履行抗辯權，拒絕將系爭486地號土地
    所有權多登記之應有部分移轉予被上訴人。且系爭486地號
    土地原係甲○○、張金治、李謝碧霞、汪高美、威帝建設公
    司（法代李謝碧霞）、高雪里及高美汝7人共有，被上訴人
    僅分別與共有人中之前5位簽訂5份承包工程合約書，未曾經
    小地主高雪里及高美汝二人之同意，則系爭合建之14戶房屋
    ，除其中13戶分配與參加合建之5位地主及其指定之登記名
    義人外，尚餘之1戶（Ｂ棟七樓）即屬高雪里及高美汝應受
    分配之房屋；乃被上訴人利用保管合建地主印章之便，指定
    自己為起造人並進而將該戶房屋登記為其所有，應非適法，
    自更不應受系爭土地應有部分之移轉。此外，該Ｂ棟7樓房
    屋已於94年2月22日經由原法院依法拍賣予第三人王北橋，
    不再屬被上訴人所有，則其請求移轉系爭土地應有部分，亦
    失所依據云云為辯。惟：
  (一)所謂同時履行抗辯，乃因雙務契約當事人互負債務，於他方
    當事人未為對待給付前，得拒絕自己之給付，民法第264條
    第1項前段定有明文，倘一方之給付與他方之給付，並非立
    於互為對待給付之關係，自不能為同時履行之抗辯。依系爭
    合約第2、3條及附註條款之約定，上訴人以其土地應有部分
    參與系爭房屋興建，可按其應有部分土地面積與基地總面積
    之比率（33.966%）分配取得房屋（不足或超過以約定銷售
    價格找補），上訴人再以取得房屋每坪新台幣（下同）72,
    500元給付工程款予被上訴人（水電工程費及建築師設計費
    另按土地比例計付），故系爭合約就房屋之建築及給付工程
    款部分，具有承攬性質，即被上訴人交付合於約定品質房屋
    ，與上訴人給付工程款，互為對待給付。另土地所有權應有
    部分之移轉，則與取得一定比例之房屋，互為對待給付。則
    系爭房屋縱有瑕疵，上訴人亦僅得請求被上訴人修補，或於
    自行修補後請求償還費用，或請求減少報酬，或請求損害賠
    償，此觀民法第493條、494條及第495條等規定自明，與上
    訴人移轉土地所有權應有部分，並非立於對待給付之地位，
    上訴人即不得據此拒絕移轉土地所有權應有部分。
  (二)共有人依土地法第34條之1規定提供共有土地全部與承攬人
    合建時，就同意參與合建之共有人言，係處分其自有之應有
    部分，並有權一併處分未同意合建共有人之應有部分，此種
    處分權乃係基於實體法之規定而發生，同意合建之共有人並
    非代理未同意合建之共有人與承攬人訂立合建契約，合建契
    約僅存在於承攬人與同意合建之共有人間，未同意合建之共
    有人與承攬人間，並不生何等法律關係。本件合建土地中之
    486地號土地，尚有二共有人高雪里、高美汝（應有部分各
    1/32）未參與合建，為兩造不爭，則合建房屋14戶中，除合
    建地主5人所分配取得之13戶外，剩餘之1戶，即與未參與合
    建、無從享受合建契約權利之高雪里及高美汝無涉。而依系
    爭合約第3條第3款約定：「基地分配依照甲（上訴人）、乙
    （被上訴人）雙方取得房屋面積（含公共設施）比率持分之
    」、第10條約定：「甲、乙雙方同意申請建照時就雙方各分
    得房屋，得分別任意指定第3人為起造人（指定人需負責其
    指定名義人之契約履行，時起造名義人對本契約仍具同等義
    務與責任）」（見原審卷第5、8頁）可知，被上訴人除因合
    建可取得承攬報酬外，尚享有非屬合建地主所有之該戶（Ｂ
    棟七樓）房屋受分配之權，否則即無就基地分配及起造人指
    定等項為約定之必要。參以系爭房屋使用執照所載起造人，
    更包括被上訴人（見原審卷第41頁），益見被上訴人主張如
    持分對照表中所載「保留戶」（見原審卷第97頁），乃其因
    合建而受分配之房屋，且亦應分受該戶房屋分配之坐落基地
    應有部分一節，與實情相符而堪採信。
  (三)再者，上訴人應將其原有系爭486地號土地所有權應有部分
    ，於扣除取得合建房屋依持分對照表應保留之應有部分後，
    將多出之814/10000移轉登記予被上訴人或其指定之人，就
    移轉登記予被上訴人指定人部分，雖屬第三人利益契約，但
    此為兩造約定被上訴人有指定土地登記名義人之權利，即仍
    須經被上訴人指定，該受指定之人始得依兩造前開約定，請
    求上訴人移轉登記。Ｂ棟七樓房屋原係登記為被上訴人所有
    （見原審卷第76至95頁建物謄本），而上訴人就其受分配房
    屋面積合於系爭合約之約定，並不爭執。共有人高雪里、高
    美汝既未與被上訴人立約合建房屋，本無權受配房屋，已如
    上述，即非上訴人及其他共有人與被上訴人間合建契約之利
    益第三人；且渠等就系爭486地號土地之應有部分原各1/32
    ，迄無變動（見原審卷第297頁）；又未經被上訴人指定為
    土地登記名義人，對上訴人並無契約上之權利，無從請求上
    訴人移轉土地所有權，上訴人即不得執此作為拒絕將多出之
    土地應有部分移轉登記予被上訴人之理由。是上訴人此部分
    所辯，洵非可採。
  (四)此外，該Ｂ棟7樓房屋已於94年2月22日經由原法院依法拍賣
    予第三人王北橋，非屬被上訴人所有，固係事實，然被上訴
    人係本於系爭合約請求上訴人履行契約，移轉系爭土地應有
    部分，其現縱非Ｂ棟7樓房屋所有人，對其依約應享受之權
    利並不生影響，併此說明。
七、綜上所述，被上訴人依系爭合約之約定，請求上訴人將其原
    有系爭486地號土地所有權應有部分1/2，扣除取得合建房屋
    應保留部分後，移轉登記應有部分權利範圍814/10000予被
    上訴人，洵屬正當，應予准許。原審就此部分為上訴人敗訴
    之判決，核無違誤，應予維持。上訴意旨，仍執陳詞，指摘
    原判決不當，求予廢棄改判，為無理由，其上訴應予駁回。
八、本件事實已臻明確，兩造其餘攻擊防禦方法及證據經予審酌
    ，核與判決結果不生影響，爰不再逐一論述，併此敘明。
據上論結，本件上訴為無理由，依民事訴訟法第463條、第385條
第1項前段、第449條第1項、第78條，判決如主文。
中　　華　　民　　國　　94　　年　　4　　月　　 29　　日
                  民事第十七庭  審判長法　官  沈方維
　　　　　　　　　　　        　　  　法　官  陳金圍
               　 　　　　　　　　　　法　官  王淇梓
正本係照原本作成。
如不服本判決，應於收受送達後二十日內向本院提出上訴書狀，
其未表明上訴理由者，應於提出上訴後二十日內向本院補提理由
書狀（均須按他造當事人之人數附繕本）上訴時應提出委任律師
或具有律師資格之人之委任狀；委任有律師資格者，另應附具律
師資格證書及釋明委任人與受任人有民事訴訟法第四百六十六條
之一第一項但書或第二項（詳附註）所定關係之釋明文書影本。
中　　華　　民　　國　　94　　年　　5 　　月　　1 　　日
　　　　　　　　　　　　　　　　　    書記官  吳碧玲
附註：
民事訴訟法第四百六十六條之一（第一項、第二項）：
對於第二審判決上訴，上訴人應委任律師為訴訟代理人。但上訴
人或其他法定代理人具有律師資格者，不在此限。
上訴人之配偶、三親等內之血親、二親等內之姻親，或上訴人為
法人、中央或地方機關時，其所屬專任人員具有律師資格並經法
院認為適當者，亦得為第三審訴訟代理人。
